ACORDAO-COMPLETO-2520749

ACÓRDÃO 523/2022 ATA 2/2022 - PRIMEIRA CÂMARA

VISTOS, relatados e discutidos estes autos de tomada de contas especial, em que se aprecia, nesta fase processual, embargos de declaração opostos por Áurio Paulo Scherer ao Acórdão 18162/2021-TCU-Primeira Câmara, que julgou suas contas irregulares e lhe imputou débito em razão da glosa parcial das despesas do Convênio FNMA/MMA 66/2004, que tinha por objeto a implementação de um Centro de Biodiversidade no Assentamento São Francisco, em Tupanciretã/RS.
ACORDAM os ministros do Tribunal de Contas da União, reunidos em Sessão de 1ª Câmara, ante as razões expostas pelo Relator e com fundamento nos arts. 32, inciso II, e 34 da Lei 8.443/1992, em:
9.1. conhecer dos presentes embargos de declaração, para, no mérito, rejeitá-los;
9.2. encaminhar cópia desta decisão ao recorrente, com a informação de que o relatório e o voto que a fundamentam podem ser consultados no endereço eletrônico www.tcu.gov.br/acordaos.

Análise de recurso, nominado como embargos de declaração, oposto por Áurio Paulo Scherer ao Acórdão 18.162/2021  1ª Câmara, que julgou suas contas irregulares e lhe imputou débito em razão da glosa parcial das despesas de convênio que tinha por objeto a implementação de um Centro de Biodiversidade no Assentamento São Francisco, em Tupanciretã/RS.

Primeira Câmara

Associação Riograndense de Pequenos Agricultores (Arpa)

3. Embargante: Áurio Paulo Scherer (XXX.963.600-XX), ex-Coordenador-Geral

13.1. Ministros presentes: Walton Alencar Rodrigues (Presidente), Benjamin Zymler e Jorge Oliveira (Relator).
13.2. Ministro-Substituto convocado: Augusto Sherman Cavalcanti.
13.3. Ministro-Substituto presente: Weder de Oliveira.

JORGE OLIVEIRA

Ministro Jorge Oliveira

Trata-se de embargos de declaração opostos por Áurio Paulo Scherer, ex-Coordenador-Geral da Associação Riograndense de Pequenos Agricultores (Arpa) , ao Acórdão 18162/2021-TCU-Primeira Câmara, que julgou suas contas irregulares e lhe imputou débito em razão da glosa parcial das despesas do Convênio FNMA/MMA 66/2004, que tinha por objeto a implementação de um Centro de Biodiversidade no Assentamento São Francisco, em Tupanciretã/RS.
	2. A decisão embargada foi exarada nos seguintes termos:
	"ACORDAM os Ministros do Tribunal de Contas da União, reunidos em sessão da 1ª Câmara, ante as razões expostas pelo relator, e com fundamento nos arts. 1º, inciso I; 12, § 3º; 16, inciso III, alínea 'c' e §§ 2º e 3º; 17; 19; 23, inciso III; 26; e 28, inciso II, da Lei 8.443/1992 c/c os arts. 214, inciso III, alínea 'a', e 217 do Regimento Interno, em: 
	9.1. declarar a revelia da Associação Riograndense de Pequenos Agricultores (Arpa) , dando-se prosseguimento ao exame deste processo com base nos elementos nele contidos;
	9.2. rejeitar as alegações de defesa apresentadas pelo ex-Coordenador-Geral Áurio Paulo Scherer;
	9.3. julgar irregulares as contas da Associação Riograndense de Pequenos Agricultores e de Áurio Paulo Scherer, condenando-os ao recolhimento aos cofres do Fundo Nacional do Meio Ambiente das quantias a seguir especificadas, atualizadas monetariamente e acrescidas de juros de mora a partir das datas discriminadas até a data do pagamento:
	9.3.1. débito de responsabilidade da Associação Riograndense de Pequenos Agricultores (Arpa) 
	Valor (R$) 
	Data
		Valor (R$) 
	Data

	2.133,80
	01/04/2005
		2.133,80
	03/11/2005

	2.133,80
	03/05/2005
		2.133,80
	30/11/2005

	2.133,80
	31/05/2005
		2.133,80
	02/01/2006

	2.133,80
	11/07/2005
		2.133,80
	31/01/2006

	2.133,80
	02/08/2005
		2.133,80
	02/03/2006

	2.133,80
	31/08/2005
		2.133,80
	31/03/2006

	2.133,80
	03/10/2005
			
	9.3.2. débito de responsabilidade solidária da Associação Riograndense de Pequenos Agricultores (Arpa) e de Áurio Paulo Scherer:
	Valor (R$) 
	Data
		Valor (R$) 
	Data

	2.133,80
	28/04/2006
		2.133,80
	02/01/2007

	2.133,80
	01/06/2006
		2.133,80
	31/01/2007

	2.133,80
	30/06/2006
		2.133,80
	28/02/2007

	2.133,80
	01/08/2006
		1.533,80
	10/04/2007

	2.133,80
	01/09/2006
		1.533,80
	30/04/2007

	2.133,80
	02/10/2006
		5.000,00
	22/05/2007

	2.133,80
	01/11/2006
		1.533,80
	30/05/2007

	2.133,80
	01/12/2006
			
	9.4. fixar prazo de 15 (quinze) dias, a contar das notificações, para comprovação, perante o Tribunal, do recolhimento da dívida acima imputada;
	9.5. autorizar a cobrança judicial da dívida, caso não atendidas as notificações;
	9.6. autorizar, caso venha a ser solicitado e se o processo não tiver sido remetido para cobrança judicial, o pagamento da dívida em até 36 (trinta em seis) parcelas mensais consecutivas, a primeira a ser paga no prazo acima fixado e as demais, a cada 30 (trinta) dias a contar da parcela anterior, com incidência, sobre cada valor mensal atualizado monetariamente, de juros de mora, na forma da legislação em vigor, e alertar ao responsável que a falta de comprovação do recolhimento de qualquer parcela importará no vencimento antecipado do saldo devedor;
	9.7. encaminhar cópia desta decisão aos responsáveis, ao MMA e ao Procurador-Chefe da Procuradoria da República no Rio Grande do Sul, para as providências cabíveis, com a informação de que o inteiro teor deste acórdão e do relatório e do voto que o fundamentam está disponível no endereço eletrônico www.tcu.gov.br/acordaos."
	3. Em sua peça, o embargante indica que o acordão em questão foi omisso ao avaliar os efeitos da Lei 154.230/2021 sobre as matérias debatidas. Nesse sentido, faz as seguintes considerações:
	"A tomada de contas foi instruída e analisada à luz da legislação da época dos fatos, bem como de entendimentos do STF sobre a matéria, contudo, no curso do feito, e inclusive poucos meses antes da prolação do Acórdão 18161/2021-TCU-Primeira Câmara] houve modificação na legislação, sendo editada e sancionada a Lei 154.230/2021.
	A nova legislação altera de maneira significativa a responsabilização dos gestores, ou aqueles [a eles] equiparados, nos termos do art. 93 do Decreto 200/1967, ou seja, a nova legislação exige que fique demonstrado o dolo configurado na intenção de agir de forma voluntária.
	No caso do embargante nada foi demonstrado e sequer aventado sobre a presença de dolo no seu agir.
	Assim, diante do exposto, S.M.J, torna-se imperiosa a manifestação do Relator sobre os efeitos da Lei 154.230/2021 no caso em análise, sendo o que se requer."
	É o relatório.

Ricardo Luís Silva da Silva (OAB/RS 25.779).

Não atuou

EMBARGOS DE DECLARAÇÃO. TOMADA DE CONTAS ESPECIAL. CONVÊNIO. MMA. ASSOCIAÇÃO RIOGRANDENSE DE PEQUENOS AGRICULTORES. IMPLEMENTAÇÃO DE CENTRO DE BIODIVERSIDADE. INEXECUÇÃO PARCIAL, SUPERFATURAMENTO E REALIZAÇÃO DE DESPESA INDEVIDA. PRESCRIÇÃO DA PRETENSÃO PUNITIVA. CONTAS IRREGULARES. DÉBITO. CONHECIMENTO DOS EMBARGOS. APRESENTAÇÃO DE ARGUMENTO NOVO. INEXISTÊNCIA DE OMISSÃO. REJEIÇÃO.

TOMADA DE CONTAS ESPECIAL (TCE)

não atuou

Em exame embargos de declaração opostos por Áurio Paulo Scherer, ex-Coordenador-Geral da Associação Riograndense de Pequenos Agricultores (Arpa) , contra o Acórdão 18162/2021-TCU-Primeira Câmara, que julgou suas contas irregulares e o condenou em débito.
	2. Como a peça é tempestiva e faz referência a possível omissão na decisão atacada, conheço dos presentes embargos e passo a analisar as alegações aduzidas pelo recorrente. 
	3. Na peça encaminhada, o responsável argumenta, em síntese, que o acórdão foi omisso ao não avaliar as alterações impostas pela Lei 14.230/2021, que passou a vincular a responsabilização dos gestores à demonstração de seu dolo, configurado na intenção de agir de forma voluntária.
	4. O primeiro ponto a ser ressaltado é que essa alegação sequer fez parte dos elementos de defesa apresentados nas etapas anteriores do processo pelo ex-gestor. Assim, não há como se falar em omissão em relação a matéria não arguida anteriormente, e somente apresentada nesta fase processual.
	5. De qualquer modo, vale a pena comentar que o escopo da Lei 14.230/2021 foi exclusivamente o de promover alterações na Lei de Improbidade Administrativa (Lei. 8.429/1992) , não impactando diretamente os processos deste Tribunal.
	6. A jurisdição exercida pelo TCU tem assento constitucional, é exercida de forma autônoma e regida por leis específicas (Lei 8.443/1992) , distinguindo-se substancialmente de eventual persecução penal conduzida pelo Ministério Público com base na Lei de Improbidade Administrativa. Assim, os elementos suscitados pelo recorrente não trazem reflexos ao exame deste processo.
	7. Portanto, não verificada a existência de qualquer omissão ou outro vício, os presentes embargos de declaração devem ser rejeitados.
	Ante o exposto, Voto por que o Tribunal adote o acórdão que ora submeto à deliberação deste Colegiado.
TCU, Sala das Sessões, em 8 de fevereiro de 2022.
JORGE OLIVEIRA 
Relator